【裁判字號】    95,重訴,308
【裁判日期】    950922
【裁判案由】    確認債權不存在
【裁判全文】
臺灣臺中地方法院民事裁定  95年度重訴字第308號
聲  請  人（即原告）
            何金隆即祭祀公業何子旋管理人
訴訟代理人  汪紹銘律師
上列原告與被告何文卿等人間請求確認債權不存在事件，原告聲
請選任特別代理人，本院裁定如下：
    主    文
聲請駁回。
    理    由
一、聲請意旨略以：原告與被告何文卿等人間請求確認債權不存
    在事件，因祭祀公業何子旋設有管理人，何金隆為現任管理
    人，本件起訴時原告名義為「何金隆即祭祀公業何子旋管理
    人」，即屬符合法律規定。今被告抗辯何金隆之管理人身分
    業經本院93年度裁全字第2769號裁定、臺灣高等法院臺中分
    院93年度抗字第680號、最高法院93年度台抗字第989號民事
    裁定，就何金隆不得行使對於「祭祀公業何子旋」之管理權
    乙節為假處分確定在案。因祭祀公業何子旋無訴訟能力，且
    因時效消滅之問題，有為訴訟之迫切必要，管理人何金隆即
    因假處分不得行使對於「祭祀公業何子旋」之管理權，聲請
    人為祭祀公業何子旋派下員，為利害關係人，依法聲請選任
    何國平（為「祭祀公業何子旋」之監事）為本件特別代理人
    等語。
二、按民事訴訟法第51條規定：「對於無訴訟能力人為訴訟行為
    ，因其無法定代理人，或其法定代理人不能行代理權，恐致
    久延而受損害者，得聲請受訴法院之審判長，選任特別代理
    人（第1項）。無訴訟能力人有為訴訟之必要，而無法定代
    理人，或法定代理人不能行代理權者，其親屬或利害關係人
    ，得聲請受訴法院之審判長，選任特別代理人（第2項）。
    」按所謂「當事人能力」者，係指得於民事訴訟程序，以自
    己名義向法院為保護私權之請求人（原告）或其相對人（被
    告）之資格而言。故必須有當事人能力者，始得依民事訴訟
    程序請求法院保護其私權。又當事人能力為訴成立要件之一
    ，此項要件在訴訟繫屬中必須繼續存在，不問訴訟程度如何
    ，法院應隨時依職權調查，如認原告或被告欠缺當事人能力
    得補正者，應先定期命其補正，逾期不補正，或依其性質不
    能補正者，應以其訴不合法裁定駁回之（民事訴訟法第249
    條第1項第3款參照）。另所謂「訴訟能力」者，係指當事人
    得有效自為訴訟行為及自受訴訟行為之資格而言。而依民事
    訴訟法45條之規定，能獨立以法律行為負義務者，有訴訟能
    力。是依上開說明，民事訴訟首須審認者，係當事人（原告
    或被告）是否有當事人能力，於經認定有當事人能力後，始
    能進一步判斷當事人是否有訴訟能力之問題，倘以無當事人
    能力之人為訴訟之原告或被告，該訴訟即為不合法而應予以
    駁回；至於有當事人能力之人，若發生欠缺訴訟能力之問題
    而不得自為訴訟行為，則其所應為之訴訟行為，須由法定代
    理人代其為之。惟就實際情況而言，有當事人能力而無訴訟
    能力之人，並不當然隨時有法定代理人存在而得代其為訴訟
    行為，為免因無法定代理人致久延損及當事人之權益，民事
    訴訟法第51條所設有得選任特別代理人制度。故得選任特別
    代理人者，以當事人有當事人能力為前提，倘當事人無當事
    人能力時，依法即應予以駁回，殊無得依民事訴訟法第51條
    之規定選定特別代理人之問題。
三、次按台灣之祭祀公業並無當事人能力，故關於祭祀公業之訴
    訟，應由其派下全體起訴或被訴，但設有管理人者，得以該
    管理人名義起訴或被訴。而關於祭祀公業之訴訟，以管理人
    名義起訴或被訴者，當事人欄應表明其為祭祀公業管理人，
    以表示其非以自己名義起訴或被訴（最高法院74年台上字第
    1359號判例參照）。至於設有管理人之祭祀公業，其得以該
    管理人名義起訴者，以管理人對該祭祀公業之管理權並無欠
    缺為前提，此為當然之解釋。查原告何金隆以其係祭祀公業
    何子旋管理人之身分，提起本件訴訟，惟原告何金隆「祭祀
    公業何子旋」管理人身分業經本院93年度裁全字第2769號、
    臺灣高等法院臺中分院93年度抗字第680號、最高法院93年
    度台抗字第989號民事裁定：何金隆不得行使對於祭祀公業
    何子旋之管理權，有前開裁定可稽。準此，原告何金隆以其
    係祭祀公業何子旋管理人之身分，提起本件訴訟，即無當事
    人能力，並經本院於95年9月18日裁定命原告於收受裁定日
    起20日內補正，此有該裁定在卷可憑。是本件原告係欠缺當
    事人能力，並非有當事人能力而欠缺訴訟能力之問題，則依
    首開說明，自無聲請選任特別代理人之可言，故本件聲請人
    之聲請於法未合，自應予以駁回。
二、依民事訴訟法第51條裁定如主文。
中    華    民    國    95    年     9    月    22    日
                  民事第三庭    法  官  李悌愷
正本係照原本作成。
本件不得抗告。
中    華    民    國    95    年     9    月    22    日
                                書記官  何惠文


司法院資訊處製作；財團法人民間司法改革基金會備份。
